【裁判字號】    92,上易,1502
【裁判日期】    920918
【裁判案由】    業務侵占
【裁判全文】
臺灣高等法院臺中分院刑事判決                  九十二年度上易字第一五二號
    上  訴  人
    即  被  告  乙○○
                甲○○
    右二人共同
    選任辯護人  陳克城律師
右上訴人即被告等因業務侵占案件，不服臺灣臺中地方法院八十九年度易字第三五三
六號，中華民國九十二年六月三十日第一審判決（起訴案號：臺灣臺中地方法院檢察
署八十九年度偵字第五九七一號），提起上訴，本院判決如左：
      主  文
原判決撤銷。
甲○○、乙○○共同意圖為自己不法之所有，而侵占對於業務上所持有之物，各處有
期徒刑陸月，如易科罰金，均以佰元折算壹日。
      事  實
一、甲○○於民國八十七年一月間以分期付款之方式，購買車牌號碼Ｍ八－七九五九
    號自用小客車一輛，總價新臺幣（下同）一百六十五萬元，並向富邦產物保險股
    份有限公司（以下簡稱富邦產物保險公司）投保竊盜損失險。後於同年十一月二
    十三日三時許在臺中巿臺中港路與均安街口發現失竊，而委由其胞兄乙○○向富
    邦產物保險公司中區汽車保險理賠部之丁○○洽辦理賠手續，獲賠償損失四十萬
    五千五百五十八元；乙○○因此代立讓與契約書一份，將此輛自用小客車之所有
    權利讓與富邦產物保險公司，另代立切結書一份保證領款後接到尋獲該車之通知
    時，立即轉告該公司，並願負協助領回之義務。乃至八十八年四月間，乙○○在
    南投縣內某處發現甲○○所失竊之該部自用小客車，其等均明知依上開讓與契約
    書及切結書之約定，應將車輛交付該產物保險公司，竟為供自己繼續使用，拒不
    將該自用小客車交付富邦產物保險公司，且為免被發現彼等仍繼續使用該已申報
    失竊之自用小客車，即基於意圖為自己不法所有之犯意聯絡，於八十八年十月間
    ，共同將乙○○在南投縣草屯鎮○○路上之元嘉汽車股份有限公司擔任業務員於
    業務上所持有之物，即受吳道君委託辦理註銷Ｂ四－七九六七號自用小客車車籍
    所交付之車牌兩面、行車執照一枚，侵占入己，並將車牌改懸掛在該Ｍ八－七九
    五九號車身上，行車執照則留供將來應付警方查驗之用。嗣因甲○○將該輛已改
    懸掛車號Ｂ四－七九六七號車牌之自用小客車借給不知情之前女友葉春蘭使用（
    葉春蘭業經檢察官另為不起訴處分確定），葉春蘭駕駛於八十九年四月十二日二
    十三時許行經臺中市○區○○路與文昌東三街口時為警攔檢，經出示Ｂ四－七九
    六七號自用小客車之行車執照，被警員發覺車身號碼、引擎號碼俱與所懸掛之車
    牌不符，且Ｍ八－七九五九號自小客車已經申報失竊，始查悉上情。
二、案經臺中巿警察局第五分局報請臺灣臺中地方法院檢察署檢察官偵查起訴。
      理  由
一、上訴人即被告乙○○經合法傳喚，無故未於審判期日到庭，然據其於本院調查中
    及原審審理時，均否認有何業務侵占犯行，辯稱：吳道君將其因地震壓毀之Ｂ四
    －七九六七號自用小客車車牌及行車執照委託伊辦理報廢註銷車籍時，因未同時
    交付身分證影本，經多次聯絡催促，均未能聯絡到，伊乃將車牌及行車執照交由
    甲○○，請其交還吳道君，不意甲○○竟將之改懸在前開失竊尋回之車輛上使用
    ，伊並不知甲○○將車牌及行車執照留供己用云云。訊之上訴人即被告甲○○坦
承將吳道君委託乙○○註銷車籍資料而交付之車牌懸掛於前開其所申報失竊又尋
    回之車輛，連同行車執照供自己使用之事實不諱，然辯稱：此事完全係其自己之
    意思，與他人無關云云。惟查：
  (一)、被告甲○○所有之Ｍ八－七九五九號自小客車失竊後，乃被告乙○○向富邦產
      物保險公司之丁○○洽辦理賠手續，而獲得賠償四十萬五千五百五十八元，被
      告乙○○並代立讓與契約書、切結書各一份。上開事實不僅有證人丁○○所提
      出相關之理賠資料（見偵查卷第二八－四四頁）在卷可查；並經證人丁○○於
      最初警訊時明確證述他不識被告甲○○，但認識甲○○之胞兄即被告乙○○，
      此因本件理賠手續均為被告乙○○出面辦理，當面與他接洽，且所有理賠相關
      文件皆為被告乙○○所簽立（見偵查卷第十六－十七頁）。至證人丁○○嗣後
      於八十九年五月十五日檢察官偵訊時，雖改稱被告二人一同前去辦理云云（偵
      查卷第九六頁背面第十二、十三行）；但比較其先後之證詞，前者直言不識被
      告甲○○，並且明確具體地敘述被告乙○○前去辦理之相關過程，尤其被告甲○○於警訊時也曾供述：當初被告乙○○全權處理其失車情事（見偵查卷第十
一頁第四、五行），顯丁○○警訊之證述較偵查中證述者可採。故與證人丁○○洽辦理賠手續者，應僅被告乙○○一人而已；被告等所言由乙○○陪同甲○○前去，而由被告甲○○獨自辦理云云，應非事實。至前開失竊之Ｍ八－七九
      五九號自小客車於八十八年四月間為被告乙○○在南投縣內某處發現，而取回
      交給被告甲○○乙節，經原審法隔離訊問被告二人，所言互核相符（見原審卷
      八十九年十二月六日審理筆錄），應堪採信。然依前述讓與契約書、切結書之
      約定（見偵查卷第三四、三五頁），此輛自小客車之所有權利已讓與富邦產物
      保險公司，被告甲○○並保證領款後接到尋獲該車之通知時，立即轉告該公司
      ，願負協助領回之義務；上開契約書及切結書復為被告乙○○代甲○○所訂立
      ，故被告二人均當明瞭該輛自小客車已讓與富邦產物保險公司，取回後應交付
      該公司，不得留供己用。衡之常情，被告乙○○即便發覺此部自用小客車，也
      無須費事自力取回，通知富邦產物保險公司前去處理即可。再觀其為胞弟全權
      處理失竊之理賠事宜，顯見兄弟間之感情並非疏離，則被告甲○○並未將車輛
      交付富邦產物保險公司，被告乙○○必然知悉。尤其被告甲○○曾於八十九年
      四月十三日檢察官初次偵訊時，供述被告乙○○將車輛取回交給他後，曾偶爾
      向他借車使用等語（見偵查卷第六六頁第七、八行）。故被告乙○○於八十八
      年四月間在南投縣境內發現該車後，私自取回車輛，交付甲○○使用，二人顯
      然均知悉係處於違約狀態。
  (二)、又Ｂ四－七九六七號之車牌兩面及行車執照一枚乃吳道君所有，此有「車籍作
      業系統－查詢認可資料」一紙及該枚行照影本在卷可悉（見偵查卷第二三、二
      四頁）。質之證人葉春蘭於八十九年四月十三日警訊時表示不知此二面車牌之
      來源，不認識吳道君，行照也是被告甲○○所交付（見偵查卷第十五頁）；被
      告甲○○於同日警訊時則一再陳述此兩面車牌之來源應求諸被告乙○○始能明
      瞭，他既不認識吳道君，與之也無任何關係（見偵查卷第十－十二頁）；而證
      人吳道君於同日警訊時證述他不識甲○○、葉春蘭，更不知何以其所有之兩面
      車牌懸掛在他人之車輛上（見偵查卷第十八－十九頁）；即同日被告甲○○為
      檢察官偵訊時，仍將此二面車牌之來源問題推給被告乙○○（見偵查卷第六五
      頁背面最後一行－第六六頁）。若非事實，其等當不致於最初陳述時，一致供
      稱互不相識，毫無關係。則此二面車牌之所以懸掛在原Ｍ八－七九五九號自小
      客車之車身上，斷非緣於被告甲○○與證人吳道君間任何交易所致，故證人吳
      道君嗣於八十九年五月十五日檢察官偵訊時一改前詞，證稱他於八十八年十月
      間將遭九二一地震壓毀之Ｂ四－七九六七號自用小客車讓與給被告甲○○，併
      將行車執照交給甲○○之說法（見偵查卷第九五頁背面－九六頁），難認屬實
      。反之，被告乙○○於八十九年四月二十四日初次受檢察官訊問時（被告乙○○並未經警方約詢），所供述他有一位吳姓友人之車輛因九二一地震被壓毀，
      因乏吳先生之國民身分證而未辦理報廢，他遂將車牌交給被告甲○○等語（見
      偵查卷第七六頁），既符合被告甲○○初始即一再強調Ｂ四－七九六七號車牌
      兩面之來源應求諸被告乙○○之供述，也能合理解釋何以被告甲○○與證人吳
      道君毫不相干，卻懸掛其車牌之現象，應為事實無誤。被告乙○○復於原審審
      理時陳明當時係在南投縣草屯鎮○○路上之元嘉汽車股份有限公司擔任業務員
      ，因而受證人吳道君所託代辦註銷車籍之手續（見原審卷九十二年六月十八日
審判筆錄）。則歸根究底，Ｂ四－七九六七號之車牌兩面及行車執照一枚乃被
      告乙○○於業務上所持有之物。被告二人於尋回原申報失竊車號Ｍ八－七九五
      九號之自用小客車後，將之留供己用，卻因此車前已報警失竊，駕用在外，極
      易為警查獲，無法正常用益。今本為被告乙○○業務上所持有之Ｂ四－七九六
      七號車牌兩面及行車執照一枚，實際上卻分別懸掛在該Ｍ八－七九五九號之車
      身，及由被告甲○○交付葉春蘭使用。很明顯地，被告二人為使該輛尋回之自
      用小客車得以在外觀上合法用益，乃復共同基於意圖為自己不法所有之犯意聯
      絡，將被告乙○○因業務上所持有之物，即證人吳道君委託被告乙○○辦理註
      銷車籍所交付之Ｂ四－七九六七號車牌兩面及行車執照一枚，均據為己有懸掛
      該失車使用。故即令被告均辯稱當初因缺乏吳道君之國民身分被告證，致無法
      辦理註銷，被告乙○○遂託甲○○將行車執照及車牌轉交給吳道君，惟被告甲○○卻留供己用，而與被告乙○○無關云云，本院仍無從為有利於被告乙○○
      之判斷。
  (三)、綜上所述述，被告二人共同為持續使用已申報失竊之Ｍ八－七九五九號自用小
      客車，乃侵占被告乙○○於業務上所持有Ｂ四－七九六七號車牌兩面及行車執
      照一枚等犯行，事證明確，足可認定。至該已申報失竊之Ｍ八－七九五九號自
      用小客車，依被告甲○○與富邦產物保險公司訂定之讓與契約書及切結書，被
      被告甲○○固負有於尋得失車後，將之交付富邦產物保險公司之義務，然於交
      付該公司前，該公司於物權之法律效果上，並非當然為所有權人，則被告甲○○持有該原屬其所有之車輛，即難認有何侵占之情事，附此明。
二、核被告二人所為，均犯刑法第三百三十六條第二項之業務侵占罪。由於Ｂ四－七
    九六七號車牌兩面及行車執照一枚乃被告乙○○於辦理汽車銷售業務上通常伴隨
    之附帶為客戶辦理繳銷車籍業務上所持有之物，侵占此等物品之行為，即非公訴
    人所論之刑法第三百三十五條第一項侵占罪，應為同法第三百三十六條第二項之
    業務侵占罪，故起訴法條應予變更。被告等就所犯之罪，具有犯意聯絡及行為分
    擔，依刑法第二十八條、第三十一條第一項規定，均為共同正犯。至公訴意旨雖
    另略以：被告等明知Ｍ八－七九五九號自用小客車並未失竊，卻於八十七年十一
    月二十三日，由甲○○前往臺中市警察局第一分局民權派出所向承辦員警申報於
    當日在臺中市○○路與均安街口失竊，並由乙○○據此向富邦產物保險公司中區
    汽車保險理賠部辦理理賠手續，使富邦產物保險公司陷於錯誤而給付理賠金四十
    萬五千五百五十八元，尚共同涉有刑法第一百七十一條之未指定犯人誣告罪及同
    法第三百三十九條第一項之詐欺取財罪嫌。然查公訴意旨之所以認為被告等涉嫌
    上開罪名，無非是緣於被告甲○○對於尋獲車輛之時間，前後供述反覆不一，並
    質疑被告乙○○曾任汽車推銷員，具有車輛方面之專業知識，豈可能會未經查證
    即貿然取回車輛，而認定該車從未失竊，被告即不無上述未指定犯人誣告、詐欺
    取財等罪嫌。訊之被告等則均堅決否認該等犯行，一致辯稱：該車確實失竊，當
    初並無謊報或詐領保險金等語。經查：此部分判斷之關鍵在於該輛Ｍ八－七九五
    九號自用小客車當初曾否失竊。然本案有利、不利被告之所有證據方法，業經於
    先前之篇幅中一一論述，卻未見足資證明「並未失竊」之積極證據。固然公訴人
    之懷疑，非無見地。但不論被告就此部分被訴情節之供述是否反覆、矛盾，其等
    有無未指定犯人誣告、詐欺取財等犯行，究須先有積極、適合之證據加以證明。
    今通觀卷證，既無積極、適合之證據足以提升公訴人之懷疑至使本院確信當初車
    輛並未失竊之程度，則基於罪疑唯輕，自應為有利於被告之判斷。此部分原應予
    被告均無罪之判決，惟因公訴意旨以被告等所涉未指定犯人誣告、詐欺取財罪嫌
    與前開經論罪科刑部分具有牽連犯之裁判上一罪關係，乃不另為無罪之諭知。原
    審法院因認被告等罪證明確，而各予論科，固屬有據；然原判決誤認被告等尚共
    同侵占甲○○原已申報失竊之Ｍ八－七九五九號自用小客車，究有未當。被告等
    上訴意旨，乙○○否認犯行，甲○○則認原判決量刑過重，且否認係與乙○○共
    同侵占車牌及行車執照，並均執陳詞，指摘原判決不當雖無理由，然原判決既有
    前揭可議，仍應由本院將原判決撤銷改判。爰審酌被告等為維持對Ｍ八－七九五
    九號自用小客車之使用，而共同侵占他人之車牌及行車執照，造成委託註銷車籍
    之吳道君潛在受罰之危險，又被告乙○○身為汽車公司業務員，竟利用業務上之
    知識犯罪，並使富邦產物保險公司無法立即取回前開已理賠之車輛，犯罪情節非
    輕，惟念事後已由被告甲○○賠償富邦產物保險公司之損失，雙方達成和解，有
    和解書一份在卷可稽，及其等犯罪之動機、目的、手段、方法、犯後態度等一切
    量狀，而分別量處如主文第二項所示之刑示懲。又被告等於本件犯罪行為後，依
    九十年一月四日修正，同年月十日經總統公布施行之刑法第四十一條第一項規定
    ：「犯最重本刑為五年以下有期徒刑以下之刑之罪，而受六個月以下有期徒刑或
    拘役之宣告，因身體、教育、職業、家庭之關係或其他正當事由，執行顯有困難
    者，得以一元以上三元以下折算一日，易科罰金。但確因不執行所宣告之刑，難
    收矯正之效，或難以維持法秩序者，不在此限。」比較修正前後同條規定，以修
    正後之規定有利於被告，爰併依修正後之該項規定，諭知易科罰金之折算標準。
三、被告乙○○經合法傳喚，無正當理由未到庭，爰不待其陳述，逕行判決。
據上論斷，應依刑事訴訟法第三百六十九條第一項前段、第三百六十四條、第三百七
十一條、第三百條、第二百九十九條第一項前段，刑法第二條第一項前段、第二十八
條、第三百三十六條第二項、第四十一條第一項前段，罰金罰鍰提高標準條例第一條
前段、第二條，判決如主文。
本案經檢察官丙○○到庭執行職務。
中      華      民      國    九十二    年      九      月     十八     日
                                    臺灣高等法院臺中分院刑事第六庭
                                          審判長法  官  李  文  雄
                                                法  官  陳  嘉  雄
                                                法  官  邱  顯  祥
右正本證明與原本無異。
不得上訴。
                                                書記官  陳  桂  芬
中      華      民      國      九十二   年       九      月    十八    日
                                                                        Ｉ


司法院資訊處製作；財團法人民間司法改革基金會備份。
